---
title: "Proyecto Final"
output: 
  flexdashboard::flex_dashboard:
    orientation: rows
    theme:
      version: 3
      bootswatch: cosmo
runtime: shiny
---

# Introducción

Universidad de Costa Rica   
Escuela de Geografía  
Curso: Procesamiento de Datos Geográficos Gf0604-1   

Profesor: Manuel Vargas Valle  

Estudiantes: 
Nataly Montoya Campos C05060  
Ashley Jump Bustamante C14058  

Proyecto Final  

I- 2022 

Este sitio web muestra visualizaciones de estadísticas policiales de delitos cometidos en Costa Rica durante 2021, en forma de tablas y gráficos estadísticos.

### Fuente de los datos: [Instituto Geográfico Nacional (IGN)](http://geos.snitcr.go.cr/be/IGN_5/wfs)


```{r setup, include=FALSE}
library(flexdashboard)
```

```{r paquetes, include=FALSE}

library(lubridate)
library(readr)
library(stringi)
library(readxl)
library(dplyr)
library(sf)
library(DT)
library(ggthemes)
library(ggplot2)
library(plotly)
library(leaflet)
library(shiny)

```

# Tablero de control
```{r lectura- transformación de datos-delitos}

delitos <- read_xls(path = "estadisticaspoliciales2021.xls")

delitos=subset(delitos, select=c("Delito", "Fecha", "Victima", "Edad", "Genero", "Provincia", "Canton", "Distrito"))

delitos$Fecha <- as.Date(delitos$Fecha, format = "%d/%m/%Y")

```


```{r Carga Distritos, Cantones, Provincias}

# Distritos
distritos <- 
  st_read(
    dsn = "distritos.geojson", quiet = TRUE) %>%
  st_transform(4326)

# Cantones
cantones <-
  st_read(dsn = "cantones.geojson", quiet = TRUE) %>%
  st_transform(4326)

# Provincias
provincias <-
  st_read(dsn = "provincias.geojson", quiet = TRUE) %>%
  st_transform(4326)

provincias <-
  provincias %>%
  st_transform(5367) %>%
  st_simplify(dTolerance = 100) %>% 
  st_transform(4326)

```

```{r lista estadisticas}

# Lista Delito
lista_delito <- unique(delitos$Delito)
lista_delito <- sort(lista_delito)
lista_delito <- c("Todos", lista_delito)

# Lista Víctima
lista_victima <- unique(delitos$Victima)
lista_victima <- sort(lista_victima)
lista_victima <- c("Todos", lista_victima)

# Lista Género
lista_genero <- unique(delitos$Genero)
lista_genero <- sort(lista_genero)
lista_genero <- c("Todos", lista_genero)

# Lista Edad
lista_edad <- unique(delitos$Edad)
lista_edad <- sort(lista_edad)
lista_edad <- c("Todos", lista_edad)

```

Column {.sidebar data-width=200}
--------------------------------------------------

```{r filtrado de datos}

h3 ("Filtros de datos")

# Delitos 
selectInput(
  inputId = "Delito",
  label = "Tipo de delito",
  choices = lista_delito,
  selected = "Todas"
)
# Víctima
selectInput(
  inputId = "Victima",
  label = "Víctima",
  choices = lista_victima,
  selected = "Todos"
)
 
# Género 
selectInput(
  inputId = "Genero",
  label = "Género",
  choices = lista_genero,
  selected = "Todas"
)
# Edad
selectInput(
  inputId = "Edad",
  label = "Edad",
  choices = lista_edad,
  selected = "Todos"
)
```

```{r filtros de datos, message=FALSE, warning=FALSE}
 
filtrarDelitos <- reactive ({
  delitos_filtrados <- delitos
  
# Tipo de delitos 
  if (input$Delito != "Todos") {
    delitos_filtrados <-
      delitos_filtrados %>%
      filter(Delito == input$Delito)
    
  if (input$Delito == "Todos") {
    delitos_filtrados <- filter(delitos, Delito == input$Delito )
      lista_delito <- unique(delitos$Delito)
      lista_delito <- sort(lista_delito)
      lista_delito <- c("Todos", lista_delito)
      
    updateSelectInput(
        session,
        "Delito",
        label = "Delito",
        choices = lista_delito,
        selected = "Todos"
    )
  }}
  
# Víctima
  if (input$Victima != "Todos") {
    delitos_filtrados <-
      delitos_filtrados %>%
      filter(Victima == input$Victima)
    
  if (input$Victima == "Todos") {
    delitos_filtrados <- filter(delitos, Victima == input$Victima )
      lista_victima <- unique(delitos$Victima)
      lista_victima <- sort(lista_victima)
      lista_victima <- c("Todos", lista_victima)
      
    updateSelectInput(
        session,
        "Victima",
        label = "Víctima",
        choices = lista_victima,
        selected = "Todos"
    )
  }}
  
# Género
   if (input$Genero != "Todos") {
    delitos_filtrados <-
      delitos_filtrados %>%
      filter(Genero == input$Genero)
    
  if (input$Genero == "Todos") {
    delitos_filtrados <- filter(delitos, Genero == input$Genero)
      lista_genero <- unique(delitos$Genero)
      lista_genero <- sort(lista_genero)
      lista_genero <- c("Todos", lista_genero)
      
    updateSelectInput(
        session,
        "Genero",
        label = "Género",
        choices = lista_genero,
        selected = "Todos"
    )
  }}
  
# Edad
  if (input$Edad != "Todos") {
    delitos_filtrados <-
      delitos_filtrados %>%
      filter(Edad == input$Edad)
    
  if (input$Edad == "Todos") {
    delitos_filtrados <- filter(delitos, Edad == input$Edad)
      lista_edad <- unique(delitos$Edad)
      lista_edad <- sort(lista_edad)
      lista_edad <- c("Todos", lista_edad)
      
    updateSelectInput(
        session,
        "Edad",
        label = "Edad",
        choices = lista_edad,
        selected = "Todos"
    )
  }}
  
  return(delitos_filtrados)
})

```

Column {.tabset data-width=800}
--------------------------------------------------------

### Tabla DT
```{r Tabla DT, message=FALSE, warning=FALSE}

renderDT({
  delitos <- filtrarDelitos()
  
  delitos %>%
  dplyr::select(Delito,
                Fecha,
                Victima, 
                Edad, 
                Genero, 
                Provincia, 
                Canton,
                Distrito
                ) %>%
  datatable(
    colnames = c("Delito","Fecha","Víctima","Edad","Género","Provincia","Cantón", "Distrito"),
    options = list(
      pageLength = 20,
      language = list(url = '//cdn.datatables.net/plug-ins/1.10.11/i18n/Spanish.json')
      )
    )
})

```

### Mapa
```{r Unión Distritos-delitos, message=FALSE}

distritos <-
  distritos %>%
  mutate(distrito_normalizado = tolower(stri_trans_general(distrito, id = "Latin-ASCII")))

delitos <- 
  delitos %>%
  mutate(Distrito = if_else(Distrito == "CAIRO", "EL CAIRO", Distrito)) %>%
  mutate(Distrito = if_else(Distrito == "FORTUNA", "LA FORTUNA", Distrito)) %>%
  mutate(Distrito = if_else(Distrito == "HORQUETAS", "LAS HORQUETAS", Distrito)) %>%
  mutate(Distrito = if_else(Distrito == "GENERAL", "EL GENERAL", Distrito)) %>%
  mutate(Distrito = if_else(Distrito == "SAN JOSE DE LA MONTA?A", "SAN JOSE DE LA MONTANA", Distrito)) %>%
  mutate(Distrito = if_else(Distrito == "MACACOMA", "MACACONA", Distrito)) %>%
  mutate(Distrito = if_else(Distrito == "CEIBA", "LA CEIBA", Distrito)) %>%
  mutate(Distrito = if_else(Distrito == "CORTES", "PUERTO CORTES", Distrito)) %>%
  mutate(Distrito = if_else(Distrito == "LA AMISTAD", "LA  AMISTAD", Distrito)) %>% 
  mutate(Distrito = if_else(Distrito == "SAN JOSE (PIZOTE)", "SAN JOSE O PIZOTE", Distrito)) %>%
  mutate(Distrito = if_else(Distrito == "LOS ANGELES", "ANGELES", Distrito)) %>%
  mutate(Distrito = if_else(Distrito == "ASUNCION", "LA ASUNCION", Distrito)) %>%
  mutate(Distrito = if_else(Distrito == "MASTATE", "EL MASTATE", Distrito)) %>%
  mutate(Distrito = if_else(Distrito == "UNION", "LA UNION", Distrito)) %>%
  mutate(Distrito = if_else(Distrito == "MATA PLATANO", "MATA DE PLATANO", Distrito)) %>%
  mutate(Distrito = if_else(Distrito == "AGUA BUENA", "AGUABUENA", Distrito)) %>%
  mutate(Distrito = if_else(Distrito == "PALMERA", "LA PALMERA", Distrito)) %>%
  mutate(Distrito = if_else(Distrito == "TIGRA", "LA TIGRA", Distrito)) %>%
  mutate(Distrito = if_else(Distrito == "MERECEDES", "MERCEDES", Distrito)) %>%
  mutate(Distrito = if_else(Distrito == "DRAKE", "BAHIA DRAKE", Distrito)) %>%
  mutate(Distrito = if_else(Distrito == "GRANJA", "LA GRANJA", Distrito)) %>%
  mutate(Distrito = if_else(Distrito == "CURE?A", "CURENA", Distrito)) %>%
  mutate(Distrito = if_else(Distrito == "EL CHIRRIPO", "CHIRRIPO", Distrito)) %>%
  mutate(Distrito = if_else(Distrito == "LA LEGUA", "LEGUA", Distrito)) %>%
  mutate(Distrito = if_else(Distrito == "TAPEZCO", "TAPESCO", Distrito))


delitos <-
  delitos %>%
  mutate(distrito_normalizado = tolower(stri_trans_general(Distrito, id = "Latin-ASCII")))


delitos <- 
  delitos %>% 
  left_join(
    dplyr::select(
      st_drop_geometry(distritos),
      cod_canton,
      distrito_normalizado),
    by = "distrito_normalizado",
    copy = FALSE,
    keep = FALSE)

delitos_por_distrito <-
  delitos %>%
  count(distrito_normalizado, name = "delitos")
distritos_delitos <-
  distritos %>%
  left_join(delitos_por_distrito,
            by = "distrito_normalizado",
            copy = FALSE,
            keep = FALSE)

delitos <-
  delitos %>%
  left_join(
    dplyr::select(
      st_drop_geometry(distritos),
      codigo_dta,
      cod_canton,
      distrito_normalizado
    ),
    by = c("cod_canton" = "cod_canton", "distrito_normalizado" = "distrito_normalizado"),
    copy = FALSE,
    keep = FALSE
  )


delitos_por_distrito <-
  delitos %>%
  count(codigo_dta, name = "delitos")
distritos_delitos <-
  distritos %>%
  left_join(delitos_por_distrito,
            by = "codigo_dta",
            copy = FALSE,
            keep = FALSE) %>%
  mutate(delitos = ifelse(is.na(delitos), 0, delitos))


```

```{r Paleta ded colores mapa}

colores_distritos_delitos <-
  colorNumeric(palette = "Greens",
               domain = distritos_delitos$delitos,
               na.color = "transparent")
```

```{r Mapa leaflet, message=FALSE, warning=FALSE}

renderLeaflet({
  delitos <- filtrarDelitos()
  
delitos_por_distrito <-
  delitos %>%
  count(codigo_dta, name = "delitos")
distritos_delitos <-
  distritos %>%
  left_join(delitos_por_distrito,
            by = "codigo_dta",
            copy = FALSE,
            keep = FALSE) %>%
  mutate(delitos = ifelse(is.na(delitos), 0, delitos))

leaflet() %>%
     setView(
       lng = -84.19452,
       lat = 9.572735,
       zoom = 7) %>%
    addTiles(group = "OpenStreetMap") %>%
    addPolygons(
      data = distritos_delitos,
      fillColor = ~ colores_distritos_delitos(distritos_delitos$delitos),
      fillOpacity = 0.8,
      color = "black",
      stroke = TRUE,
      weight = 1.0,
      popup = paste(
         paste("<strong>Cantón:</strong>",distritos_delitos$canton),
         paste("<strong>Distrito:</strong>",distritos_delitos$distrito),
         paste("<strong>Delitos:</strong>",distritos_delitos$delitos),
         sep = "<br>"),
      group = "Delitos en distritos") %>%
    addLayersControl(
      baseGroups = c("OpenStreetMap"),
      overlayGroups = c("Delitos en distritos")) %>%
    addLegend(
      position = "bottomlef",
      pal = colores_distritos_delitos,
      values = distritos_delitos$delitos,
      group = "Delitos en distritos",
      title = "Cantidad de delitos")})
```

### Gráficos

#### Gráfico A
```{r Gráfico Tipo de delito, message=FALSE}

# Delitos por tipo de delito

renderPlotly({
  delitos <- filtrarDelitos()
  
  grafico_por_delito <-
  delitos %>%
  count(Delito) %>% 
  ggplot(aes(x = reorder(Delito, n), y = n)) +
  geom_bar(stat = "identity") +
  ggtitle("CANTIDAD DE DELITOS POR TIPO DE DELITOS") +
  xlab("TIPO DE DELITO") +
  ylab("CANTIDAD") +
  coord_flip() + 
  theme_gdocs()
ggplotly(grafico_por_delito) %>% config(locale = 'es')
})

```

#### Gráfico B
```{r Gráfico Víctima, message=FALSE}

# Delitos por víctima

renderPlotly({
  delitos <- filtrarDelitos()
  
grafico_por_victima <-
  delitos %>%
  count(Victima) %>% 
  ggplot(aes(x = reorder(Victima, n), y = n)) +
  geom_bar(stat = "identity") +
  ggtitle("CANTIDAD DE DELITOS POR VÍCTIMA") +
  xlab("VÍCTIMA") +
  ylab("CANTIDAD") +
  coord_flip() + 
  theme_gdocs()
ggplotly(grafico_por_victima) %>% config(locale = 'es')
})

```

#### Gráfico c
```{r Gráfico Mes, message=FALSE}

renderPlotly({
  delitos <- filtrarDelitos()
  
delitos <-
  delitos %>%
  mutate(fecha = lubridate::month(Fecha))
mes <-c("Enero", "Febrero", "Marzo", "Abril", "Mayo", "Junio", "Julio", "Agosto", "Septiembre", "Octubre", "Noviembre") 
 
grafico_por_mes <-
  delitos %>%
  count(fecha) %>%
  ggplot(level =level_order,(aes(x = reorder(mes, fecha), y = n)))  +
  geom_bar(stat = "identity") +
  ggtitle("DELITOS POR MES EN EL AÑO 2021") +
  xlab("MES") +
  ylab("CANTIDAD") +
  theme_gdocs()
ggplotly(grafico_por_mes) %>% config(locale = 'es')
})
```

#### Gráfico D
```{r Gráfico Género, message=FALSE}

renderPlotly({
  delitos <- filtrarDelitos()
  
grafico_por_genero <-
  delitos %>%
  ggplot(aes(x = Delito, fill = Genero)) +
  geom_bar(position = "fill") +
  ggtitle("PROPORCIONES DE DELITOS POR GÉNERO") +
  xlab("TIPO DE DELITO") +
  ylab("PROPORCIÓN") +
  labs(fill = "GÉNERO") +
  coord_flip() +
  theme_gdocs()
  
ggplotly(grafico_por_genero) %>% config(locale = 'es') 
}) 

```

#### Gráfico E
```{r Gráfico Edad, message=FALSE}

renderPlotly({
  delitos <- filtrarDelitos()
  
grafico_por_edad <-
  delitos %>%
  ggplot(aes(x = Delito, fill = Edad)) +
  geom_bar(position = "fill") +
  ggtitle("PROPORCIONES DE DELITOS POR EDAD") +
  xlab("TIPO DE DELITO") +
  ylab("PROPORCIÓN") +
  labs(fill = "EDAD") +
  coord_flip() +
  theme_gdocs()
  
ggplotly(grafico_por_edad) %>% config(locale = 'es')
})
```


